臺灣高等法院刑事判決　　　　　　　　 100年度軍上字第40號
上　訴　人
即　被　告　郝錚
選任辯護人　劉衡慶律師
上列上訴人因違反長官職責案件，不服國防部高等軍事法院一○
○年度上訴字第二一號，中華民國一○○年八月八日第二審判決
（起訴案號：國防部北部地方軍事法院檢察署九十九年度偵續一
字第○一號），提起上訴，本院判決如下：
    主  文
上訴駁回。
    理  由
按刑事訴訟法第三百七十七條規定，上訴於第三審法院，非以判
決違背法令為理由，不得為之。是提起第三審上訴，應以原判決
違背法令為理由，係屬法定要件。如果上訴理由書狀並未依據卷
內訴訟資料，具體指摘原判決不適用何種法則或如何適用不當，
或所指摘原判決違法情事，顯與法律規定得為第三審上訴理由之
違法情形不相適合時，均應認其上訴為違背法律上之程式，予以
駁回。本件原判決維持第一審論處上訴人郝錚以上官藉勢凌虐軍
人罪，處有期徒刑一年，駁回上訴人及初審檢察官在第二審之上
訴，係依憑上訴人坦承：於九十七年八月間任職於陸軍特種作戰
指揮部特種作戰第一營第一連排部（三）上士副排長，為同連下
士預算財務士洪文璞（業於九十七年九月八日墜樓身亡）之上官
，於九十七年八月十五日因實施戰備檢查訓練，於該連谷關麗陽
營區內，自該日上午九時起，有命洪文璞與該連下士蔡曜遠、上
兵黃仲文、一兵鍾濬帆等人揹負十二點八公斤之攜行裝備（起訴
書原載總重為十七．三公斤，因不包括槍械及刺刀，故扣除後重
量為十二．八公斤)，在中山室以高跪姿由上訴人對渠等進行戰
備裝備檢查，若其中有一人未將裝備攜帶齊全，即要求渠等自中
山室揹負攜行裝備，跑步返回距離中山室約五十五．八公尺之寢
室（「第一段」），迨將攜行裝備放置寢室定位後，在沒有揹負
攜行裝備之情下跑步回中山室（「第二段」），回到中山室後，
再要求渠等跑步回寢室，將攜行裝備揹上（「第三段」），復跑
步回中山室再以高跪姿將裝備陳列受檢（「第四段」，四段全部
完成即為「全程」），渠等單段（即從中山室到寢室，或從寢室
到中山室）應限於一定時間內完成，若速度太慢，亦須重新操作
，且「一人做錯，全體重來」，全員須反覆操作，迄是日上午十
一時許，來回實施全程已約四、五次後，因洪文璞不堪如此體力
負荷，滿臉通紅且換氣過度而坐於地上，始派人將洪文璞送至醫
務所就醫而終止等情不諱，核與當日有參與操課訓練之證人蔡曜
遠（時為該連下士）、黃仲文（時為該連上兵）、鍾濬帆（時為
該連一兵）等人就該日訓練過程之證述相合，並有卷附陸軍特種
作戰指揮部相關函示等證據資料，而為論斷，已敘述其所憑之證
據及認定之理由。而以上訴人否認有凌虐被害人洪文璞之犯罪故
意，並辯稱：令他們於戰備檢查訓練著裝備折返跑雖然並沒有依
據，但目的是為了連隊好，透過反覆作一樣的事情而熟悉，有助
於訓練目的之達成，伊並不知洪文璞係高危險群人員，洪文璞當
時也沒反應身體不適，伊不知洪文璞體能無法負荷本訓練課程，
到十一時，伊見洪文璞換氣過度就停止操作云云，係卸責之詞，
無足採取，在理由內依憑調查所得證據，詳加指駁，並說明：
（一）軍人因環境特殊，著重在領導統御，階級服從，在實施統
御過程中常因對於人權的不尊重及誤認，以致肇生侵害人權之事
件發生，因此陸海空軍刑法第四十四條便對此種行為有所規範，
而予以禁止。又該法條所謂「凌虐」，舉凡以違反人道之凌辱虐
待方法，加諸於人，使不堪忍受而有殘酷感者，均屬之，並不以
有明令列舉者為限（國防部七十一年六月八日【七十一】覆普字
第四十九號判決意旨參照）。「凌辱虐待」除重視被凌虐者之身
心有無受創害之感受外，就凌虐者所施以之凌虐行為，客觀上亦
須達到有使人無法容忍之不人道程度，且考諸該罪之立法旨趣，
係在革新管教，以保護部屬，維護人權為目的，慎思其立法意旨
，本應就個案客觀事實妥適認定，庶免稍涉寬縱。（二）國軍之
訓練行為，乃為提升軍人之體能及戰鬥技術，俾使其於戰爭或救
災之非常情勢下，有足以擔負保國衛民之作戰任務及救災救難之
能力，因此該等訓練行為，雖為施加受訓練人一定程度之訓練，
增加其體能、身體之負荷，而製造出法律上具有重要性之風險，
惟該等風險本係於衡量訓練行為所彰顯之公共、國家利益之下，
而為法律所容許。但為兼及人權保障，尚非得以訓練之名，而對
受訓練之人施以任意之負擔，所謂「訓練」應合於形式及實質要
件，所謂形式要件，必須訓練合於課表、科目內容及時間，經權
責長官核准後發布，所謂實質要件，則除與訓練目的有正當合理
之關聯外，更應考量比例原則，並衡量訓練當時之客觀環境，如
氣候、地形等為適當之因應措施，方為合法之「訓練」，並非得
以部隊之特性為由，即得無限制加強訓練之強度。依證人蔡沛堅
少校（時任一營副營長）、朱軒廷上尉（時任該連連長）等人證
言，及參酌該連當日課表，上訴人於案發當日對洪文璞等人實施
戰備檢查訓練，固符合訓練之形式要件，然實質要件上仍應契合
訓練之正當目的，始謂合理訓練。而戰備檢查之訓練目的，究與
一般部隊習見之體能訓練尚有不同，應無包含沉重之體力負擔，
上訴人當日實施非符合戰備檢查目的之訓練，不僅實質上更易戰
備檢查之訓練內容，藉所稱重複做一樣的事情使其熟悉，果此，
理應重複訓練測考項目之方式始能達成訓練目的，如花費大量時
間重複來回跑步，則受訓練者熟練之項目乃係跑步動作，顯然無
助於達成戰備檢查訓練之目的，故上訴人當日實施之上開戰備檢
查訓練，徒有戰備檢查之名，實質上已顯與該管授權之戰備檢查
目的相違。（三）依證人蔡曜遠、黃仲文、鍾濬帆等人於偵查或
初審中所證，上訴人當日所實施之揹負重物來回跑步訓練，並不
輕鬆。而被害人洪文璞身高一百七十七公分，體重八十八公斤，
BMI值為二十八，顯然過胖，經該連列為九十七年第三季高危險
群人員名冊之一，有陸軍特種作戰指揮部九十九年四月十九日陸
航翟忠字第0990001902號函所附高危險群人員名冊一份在卷可稽
（偵續一字偵查卷二第四四至四八頁），並經造冊人員王隆綱中
尉（時任該連輔導長）於初審中證述明確，王隆綱於初審中尚證
稱：伊曾經向幹部宣導洪文璞為高危險群人員，且身體狀況無法
負荷高強度之訓練，要求不要強迫與其他人一同進行高強度訓練
，若有出錯或特別狀況，由伊來處理（初審審理卷二第一六二頁
反面至一六三頁），核與上訴人供稱：「下谷關前輔導長曾對我
們討論過洪員比較特別，對他的要求不要太嚴格，有事交給輔導
長處理」相互吻合（相驗卷第四七頁）；再佐以證人朱軒廷於
偵查中證稱：洪文璞因體型較胖，在體能上較不能負荷，屬於高
危險群人員，值星官手上都有此名冊，連上幹部亦均知悉高危險
群人員名單（偵續一字偵查卷一第三六頁），證人鍾濬帆、黃
仲文均於偵查中證稱：洪文璞的體能用看的就知道跟不上，弟兄
都知道他體能不好（偵續一字偵查卷一第四五、六三頁），證
人王隆綱證稱：「郝錚知悉洪文璞狀況，體能較差，有氣喘及跟
不上大家的狀況，這點很明顯，而且是大家都知道的。」（偵續
一字偵查卷二第三七頁）。上訴人亦坦言，洪文璞體型比較肥
胖，無法負擔訓練的壓力而身體不適也不是第一次，部隊學弟曾
反應洪文璞體能跟不上部隊，感覺體能較差（偵續字偵查卷第九
六頁、初審卷二第二三三頁）。故上訴人於案發前即知悉被害人
洪文璞係高危險群人員，體能不佳，訓練強度不能太強，在此情
形下，上訴人對洪文璞之訓練方式，實不能與一般弟兄等同看待
，竟仍對洪文璞實施與其他人相同強度、體力負荷沈重之戰備檢
查訓練。（四）上訴人身為訓練幹部，明知被害人洪文璞係高危
險群人員，更應負相當之注意義務，以隨時因應狀況，妥為處置
，猶以負重來回跑步方式，對洪文璞實施上揭戰備檢查訓練，而
洪文璞體能本就較差，對其而言，此種訓練已十分吃力，上訴人
竟不思對其多加注意照應，或降低訓練強度，以使其得以循序漸
進，而能配合所實施之訓練，復採取「做不好就重新訓練」、「
一人出錯，即全體重來」之方式實施，同時加諸：「還要多久」
、「我們為了洪文璞再做一遍」、「還在裝嘛」等語，其訓練方
式，對體力負荷頗大，洪文璞於顧及若屢因自己出錯連累他人之
情形下，只得更加謹慎盡心操作訓練，以免出錯，而無從率先主
動抱怨訓練太累而請求休息，故被害人洪文璞未主動表示體力不
堪負荷及請求休息，究其原委，乃上訴人所實施訓練之模式所致
，不足憑以認定被害人洪文璞可得負荷此種訓練強度。且依證人
鍾濬帆、蔡曜遠於偵查、初審中均證稱：訓練過程中，洪文璞有
表現出氣喘現象（偵續字偵查卷第一○九頁、初審卷二第一七九
頁），證人鍾濬帆更證稱：上訴人見洪文璞已出現氣喘，非但對
洪文璞稱「你再裝嘛」，之後仍一直訓練到洪文璞坐下來為止（
初審卷二第一七九至第一八○頁），洪文璞如此強忍不堪負荷之
體力及精神上壓力一段時間，至其出現換氣過度坐下為止，堪認
該訓練對洪文璞之體能負荷實已達極限。而上訴人服役期間任職
陸軍特種作戰指揮部特種作戰第一營第一連排部（三）上士副排
長，負有熟練部隊武器裝備操作技能，並藉以訓練士官兵、負責
訓練準備與實施並擔任教官或助教、督導各班訓練狀況、操課時
帶領士官兵一起訓練等職掌，其得該管副營長蔡沛堅少校授權，
對洪文璞等人實施戰備檢查訓練，竟藉該管授權得以實施戰備檢
查訓練之名，卻對被害人洪文璞施以凌虐行為，實為憑恃其副排
長且為洪文璞上官之權勢而為之。上訴人所辯稱：訓練並未過苛
，不知洪文璞係高危險群人員，見洪文璞換氣過度即停止訓練，
未凌虐洪文璞等詞，均不足採信之理由，從形式上觀察，原判決
並無違背法令之情形存在。上訴意旨略稱：(一)上訴人命洪文璞等
人揹負攜行裝備來回折返跑，表面上似乎無關「戰備檢查」之訓
練目的，惟就「整體」特戰部隊任務之達成，是否確實無實質關
聯性，應有存疑之空間，且部隊訓練原非紙上談兵，尚不得將「
戰備檢查」及「體能訓練」，作形式化之割裂觀察，原判決斤斤
於按表操課，或「戰備檢查評分表」並無揹負攜行裝備來回跑步
之項目，即認定上訴人之行為逾越該管長官授權目的云云，無異
於以最嚴格之態度審查上訴人行為之正當性，已違反「罪疑惟利
被告」原則。(二)依證人即連長朱軒廷及士兵黃仲文、鍾濬帆蔡曜
遠等人之證言，均認上訴人於九十七年八月十五日上午九時至十
一時所實施之來回奔跑訓練，僅為單純訓練，而非處罰，亦非針
對洪文璞，且該等人均可負荷，上訴人發現洪文璞出現換氣過度
之現象後，即停止訓練，核其過程已難謂符「凌虐」之客觀要件
。(三)依證人王紹明於原審所證，鍾濬帆、洪文璞等人因動作不確
實、進度落後，於下課期間被「某位」管理幹部帶往旁邊講解，
因而未獲休息機會等情，然究係何位管理幹部所為，證人並不清
楚。實則，當天上訴人下課休息時，係自己跑去一旁抽菸，而在
場之管理幹部尚有李可望、江衍明二位，故鍾濬帆等人應係由其
中一位幹部，繼續實施口頭講解而未獲休息，上訴人於原審有聲
請傳喚該二人到庭詰結證，惟未經原審合議庭准予傳訊，且原判
決亦未說明無須傳喚之理由，遽認九十七年八月十五日當天實施
戰備檢查訓練之下課期間，係上訴人將鍾濬帆、洪文璞帶往一旁
繼續作口頭講解，因而使洪文璞等人未獲休息機會云云，顯已構
成「應予審判期日調查之證據未予調查」之判決違背法令事由。
惟查：（一）原判決就上訴人當日所實施命洪文璞等人揹負戰備
重物來回跑步方式之戰備檢查訓練，實質上與該管授權之訓練目
的相違，且上訴人明知洪文璞體型較胖，體能較差，係列管之高
危險群人員，身體狀況無法負荷高強度之訓練，不宜與其他弟兄
為同一強度之訓練，猶以「一人出錯，全體重來」模式，令洪文
璞與其他人為本案同一強度之訓練，洪文璞自不敢抱怨或主動要
求休息，上訴人所實施上揭方式之戰備檢查訓練強度，致洪文璞
體能負荷至極致時始因換氣過度而坐下，其訓練方式及過程，自
整體觀察，對洪文璞已達殘酷虐待之境地。原判決就相關事證詳
加調查論斷，各項有利、不利上訴人之證據亦均一一說明其取捨
判斷所得心證之理由。上訴意旨無非就原審採證認事之職權行使
，專憑己見，泛言指摘，再為事實上之爭執，自非適法之第三審
上訴理由。（二）審判期日應調查之證據，其範圍並非漫無限制
，亦非當事人一經聲請調查即不待斟酌須予調查，必其證據與待
證事實具有關聯性且有調查之必要者，始足當之；反之，法院依
調查證據之結果，待證事實業臻明瞭，若聲請重覆調查同一待證
事實之證據，自欠缺調查之必要性，或若聲請調查之證據僅係待
證事實之枝節問題，不足以翻異已臻明瞭之事實，無益於真實發
見，徒生延滯訴訟結果者，亦然。是法院對於欠缺調查必要之證
據未予調查，尚不能任指為違背法令。上訴人於原審有具狀聲請
傳喚當日亦有在場之證人李可望、江衍明、王紹明三人（見原審
卷第四三頁附一○○年四月二十六日聲請調查證據狀），惟原審
於一○○年七月二十五日審判程序僅傳喚王紹明到庭作證行交互
詰問程序，於是日詰問證人結束後即提示證據並進行言詞辯論，
而依卷附審判筆錄所載，原審於提示證據完畢後，當庭諭知：「
被告及檢辯雙方有無證據調查事項」，上訴人答稱：「沒有」，
辯護人則答稱：「據王紹明所述，戰備檢查中尚有邱家舜、林智
培，請庭上傳訊該兩員證明被告所述待證事項中，被告有給予洪
文璞等人在訓練過程休息等情及被告有無對洪文璞說過起訴書所
載『還在裝嘛』等的話」（原審卷第四三頁）。是上訴人及辯護
人於原審審判期日調查證據完畢後均未要求繼續傳喚證人李可望
、江衍明二人，再參以卷附之上開聲請調查證據狀所載，辯護人
聲請調查證人李可望、江衍明、王紹明等三人之待證事項均屬同
一，而原審就證人王紹明部分已調查完畢，上訴人及辯護人當庭
復未再表示就李可望、江衍明二人仍有調查之必要，足見上訴人
及辯護人就原待證事項亦認為無須再傳喚李可望、江衍明到庭，
故原審未再調查上開部分且未於判決理由中說明為何不予調查之
理由，尚難認有違法可言。再就洪文璞有無休息一節，原判決依
憑證查證據之結果，認本案戰備檢查訓練期間上訴人應有下課休
息，惟休息期間上訴人對於進度落後者，帶到旁邊繼續做口頭講
解，被害人洪文璞出錯機率較高，休息時間應係與鍾濬帆等一同
遭上訴人帶至旁邊做口頭講解，而未獲得休息（原判決第二五頁
末二行至第二六頁第三行），並說明辯護人以言詞聲請傳喚邱家
舜、林智培之此部分待證事實已臻明瞭，無再調查之必要（原判
決第二六頁第十五至十八行），而未說明李可望、江衍明二人如
何無調查之必要，雖稍有瑕疵，惟就洪文璞有無休息之事實，原
審已參酌卷內各項證據以資認定，且原判決認定上訴人藉實施戰
備檢查訓練對洪文璞為本案凌虐行為，並非以洪文璞有無休息為
惟一或重要之判斷依據，辯護人於原審審判期日既未再聲請傳喚
李可望、江衍明，該二人有無調查應不影響原判決確認之事實，
原審就上訴人有無使洪文璞休息，未再為無益調查之必要，顯與
法律規定應予審判期日調查之證據未予調查之違法情形，不相適
合，上訴意旨執此指摘，自非適法之上訴第三審理由。其餘上訴
意旨，則置原判決所為明白之論斷於不顧，對原審採證認事、適
用法律之職權行使，徒以自己之說詞，泛指其為違法，並為單純
事實上之爭執，難認已符合首揭法定第三審上訴之要件。揆諸上
開說明，本件上訴違背法律上程式，應予駁回。
據上論斷，應依軍事審判法第二百零六條第一項，刑事訴訟法第
三百九十五條前段，判決如主文。
中    華    民    國   100    年    11    月    9    日
                  刑事第四庭審判長法  官  陳筱珮
                                  法  官  邱滋杉
                                  法  官  孫惠琳
以上正本證明與原本無異。
不得上訴。
                                  書記官  潘文賢
中    華    民    國   100    年    11    月    10    日